ACORDAO-COMPLETO-2352842

ACÓRDÃO 3574/2019 ATA 14/2019 - PRIMEIRA CÂMARA

VISTOS, relatados e discutidos estes autos de Tomada de Contas Especial apreciada por intermédio do Acórdão 635/2014-TCU-Primeira Câmara, que julgou irregulares as contas do Município de Teófilo Otoni/MG, condenando-o ao pagamento da quantia de R$ 209.620,34, em decorrência da utilização parcial dos recursos da contrapartida pactuada no Convênio 773/97.
ACORDAM os ministros do Tribunal de Contas da União, reunidos em sessão da 1ª Câmara, com fundamento no enunciado 145 da Súmula de Jurisprudência predominante do Tribunal, em:
9.1. retificar, por inexatidão material, o Acórdão 14028/2018-TCU-Primeira Câmara, de modo que onde se lê:
"Os Ministros do Tribunal de Contas da União, reunidos em Sessão da 1ª Câmara, com fundamento no art. 27 da Lei 8.443/1992, c/c os arts. 143, inciso I e 218 do Regimento Interno/TCU, ACORDAM em dar quitação ao responsável, ante o recolhimento integral do débito que lhe foi imputado, conforme os pareceres emitidos nos autos:
Quitação relativa ao item 9.2, Acórdão 635/2014-TCU-Primeira Câmara, em Sessão de 18/2/2014, Ata 4/2014.";
Leia-se:
"Os Ministros do Tribunal de Contas da União, reunidos em Sessão da 1ª Câmara, com fundamento no art. 27 da Lei 8.443/1992, c/c os arts. 143, inciso I e 218 do Regimento Interno/TCU, ACORDAM em dar quitação ao responsável, ante o recolhimento integral do débito que lhe foi imputado, conforme os pareceres emitidos nos autos:
Quitação relativa ao item 9.2, Acórdão 635/2014-TCU-Primeira Câmara, em Sessão de 18/2/2014, Ata 4/2014;
Reconhecimento de crédito, perante a Fazenda Pública Federal, no valor original de R$ 49.994,19 (peça 123) , uma vez que em 25/6/2018, houve pagamento em duplicidade da GRU correspondente à competência de junho de 2018."
9.2. determinar à Unidade Técnica responsável pela instrução do feito que:
9.2.1. comunique a Prefeitura Municipal de Teófilo Otoni/MG sobre o teor do presente Acórdão, acompanhado do Relatório e Voto que o fundamentam, bem assim sobre a necessidade de se requerer ao Tribunal de Contas da União o respectivo ressarcimento ao Município da GRU paga em duplicidade em 25/6/2018;
9.2.2. adote, após o requerimento formulado, os procedimentos previstos na Portaria Conjunta Segecex/Segedam 1, de 28/5/2014, com vistas à restituição ao Município de Teófilo Otoni/MG do saldo credor resultante da duplicidade de pagamento da GRU correspondente à competência de junho de 2018.

Tomada de contas especial pagamento de débito a maior por parte do município, erro material.

Primeira Câmara

Prefeitura Municipal de Teófilo Otoni/MG.

3. Interessados/Responsáveis:
3.1. Interessado: Ministério do Planejamento, Desenvolvimento e Gestão
3.2. Responsáveis: Edson Gonçalves Soares (CPF: XXX.618.736-XX); Prefeitura Municipal de Teófilo Otoni/MG (CNPJ: 18.404.780/0001-09).

13.1. Ministros presentes: Walton Alencar Rodrigues (Presidente), Benjamin Zymler e Raimundo Carreiro (Relator).
13.2. Ministros-Substitutos convocados: Augusto Sherman Cavalcanti e Marcos Bemquerer Costa.
13.3. Ministro-Substituto convocado que não participou da votação: Marcos Bemquerer Costa.
13.4. Representante do MPTCU: Paulo Soares Bugarin.

RAIMUNDO CARREIRO

Inicialmente, registro que atuo no presente processo por força do artigo 152 do Regimento Interno do TCU (RI/TCU) .
2.	Adoto como Relatório, a instrução feita no âmbito da então Secex/MG (peça 142) , a qual obteve a concordância do Secretário (peça 144) .
"INTRODUÇÃO
	Trata-se de Tomada de Contas Especial instaurada em razão da utilização parcial dos recursos da contrapartida pactuada no Convênio 773/97 (vigência estipulada para o período de 31/12/1997 a 8/5/1999) , celebrado entre a extinta Secretaria Especial de Políticas Regionais do Ministério do Planejamento e Orçamento/MPO e o município de Teófilo Otoni/MG, tendo como objeto a canalização de córregos nessa municipalidade.
HISTÓRICO
2. 	A instrução de peça 132 apresentou síntese do histórico processual, apontando:
2. 	Por meio do Acórdão 635/2014, Sessão de 18/2/2014, Ata 4/2014 (peça 47) , a Primeira Câmara deste Tribunal julgou irregulares as contas do município de Teófilo Otoni/MG, condenando-o ao pagamento da quantia original de R$ 209.620,34, com a fixação do prazo de 15 dias, a contar da notificação, para comprovar, perante o Tribunal, o recolhimento da dívida aos cofres do Tesouro Nacional, atualizada monetariamente e acrescida dos juros de mora, calculados a partir de 08/05/1999 até a data do efetivo recolhimento, na forma prevista na legislação em vigor.
 (...) 
5.	O parcelamento da dívida foi autorizado, em 36 parcelas, nos termos do Acórdão 4.103/2014, Sessão de 29/7/2014, Ata 26/2014 (peça 72) e o município de Teófilo Otoni/MG foi comunicado dessa decisão por meio do Ofício 1438/2014 (peça73) , dela tomando ciência em 13/8/2014, conforme Aviso de Recebimento constante da peça 74.
6.	Assim, o referido município recolheu o valor integral da dívida, conforme comprovantes constantes das peças 75-77; 91-97; e 105-123;
6.1. Contudo, na data de 25/6/2018, houve pagamento em duplicidade da GRU enviada em junho/2018, no valor de R$ 49.994,19, conforme se verifica na peça 123;
6.2. De acordo com os cálculos do Sistema Débito do TCU (demonstrativo juntado à peça 129) , o município de Teófilo Otoni/MG ficou com um crédito de R$ 51.527,36;
3.	Entretanto, a correspondente proposta de encaminhamento não indicou a necessidade de reconhecimento de saldo credor pelo Tribunal.
4.	Após emissão de parecer pelo MPTCU (peça 134) foi proferido o Acórdão 14028/2018-TCU-Primeira Câmara (peça 135) , que deu quitação ao responsável (município de Teófilo Otoni-MG) , todavia não reconheceu a existência de saldo credor.
5. 	Consultando a Portaria Conjunta Segecex-Segedam 1/2014, que estabelece procedimentos com vistas à restituição de valores pagos a maior ou recolhidos indevidamente ao Tribunal de Contas da União, por meio de autuação de processo eletrônico de natureza administrativa, destaca-se:
Art. 2º Consideram-se passíveis de restituição os seguintes recolhimentos efetuados em favor do TCU:
I - multas e/ou débitos imputados em decorrência de deliberações do TCU, tornados insubsistentes de ofício ou por via recursal, recolhidos a maior ou indevidamente ao TCU; e
 (...) 
Art. 4º Para que se promova a restituição de que trata o inciso I do art. 2º desta Portaria, a unidade técnica responsável pela instrução do processo original deverá:
I - no caso de reconhecimento de crédito por meio de acórdão que tornou insubsistente ou modificou deliberação condenatória ou reconheceu o crédito perante a Fazenda Pública Federal, comunicar ao (s) responsável (is) da deliberação e da necessidade de se requerer ao Tribunal o respectivo ressarcimento; (...) 
Art. 5º Ao receber o requerimento de que trata o inciso I do artigo anterior, a unidade técnica responsável autuará processo eletrônico de natureza administrativa e incluirá as seguintes peças:
I - cópia do acórdão condenatório;
II - cópia do acórdão que houver julgado recursos de qualquer natureza, tornando insubsistente ou modificando o acórdão condenatório, bem como reconhecendo o crédito em favor do (s) responsável (is) ; [Grifos nossos]
6.	Portanto, para que se promova a restituição de que trata o inciso I do art. 2º da citada Portaria, é preciso, preliminarmente, que haja o reconhecimento do referido crédito por meio de acórdão, com posterior comunicação ao município de Teófilo Otoni-MG (CNPJ 18.404.780/0001-09) dos termos do decisum, indicando, ainda, a necessidade de esse responsável requerer ao Tribunal o respectivo ressarcimento.
7.	Conforme demonstrativo à peça 137, nesta data o saldo credor é de R$ 53.346,57.
PROPOSTA DE ENCAMINHAMENTO
8.	Ante o exposto, propõe-se o encaminhamento destes autos ao MPTCU para pronunciamento e posterior remessa ao Gabinete do Ministro Relator, visando a expedição de acórdão que reconheça a existência de crédito em favor Município do Teófilo Otoni/MG (CNPJ 18.404.780/0001-09) , tendo em vista o recolhimento a maior do débito que lhe foi imputado por meio do Acórdão 635/2014-TCU-Primeira Câmara, determinando que a unidade técnica responsável pela instrução dos autos adote os procedimentos previstos na Portaria Conjunta Segecex/Segedam 1, de 28/5/2014, com vistas à restituição do saldo credor."
3.	A Procuradora-Geral do Ministério Público junto ao TCU, Dra. Cristina Machado da Costa e Silva (peça 144) , pronunciou-se nos seguintes termos, verbis:
"Esta representante do Ministério Público de Contas endossa a proposta oferecida pela Unidade Técnica às peças 142-143, quanto a se reconhecer a existência de crédito em favor do Município de Teófilo Otoni/MG em razão de recolhimento de parcela em duplicidade, à luz do disposto na Portaria Conjunta Segecex-Segedam n.º 1/2014. Em acréscimo, observa-se que o crédito em questão, apesar de ter sido apontado à peça 132, que instruiu a expedição de quitação ao ente federado, não constou da parte dispositiva do subsequente Acórdão n.º 14.028/2018-TCU-1.ª Câmara (peça 135) , circunstância que autoriza que o saldo credor seja reconhecido via correção de erro material do acórdão mencionado."
	É o relatório.

8.1. Rodrigo Neves de Almeida (112126/OAB-MG) e outros, representando Prefeitura Municipal de Teófilo Otoni/MG.

Procuradora-Geral Cristina Machado da Costa e Silva.

TOMADA DE CONTAS ESPECIAL. IRREGULARIDADE DAS CONTAS DO MUNICÍPIO COM IMPUTAÇÃO DE DÉBITO. RECOLHIMENTO A MAIOR DO DÉBITO. NECESSIDADE DE CORREÇÃO DE ERRO MATERIAL DO ACÓRDÃO, POR NÃO TER RECONHECIDO CRÉDITO A FAVOR DO ENTE FEDERADO. APLICAÇÃO DOS PROCEDIMENTOS PREVISTOS NA PORTARIA CONJUNTA SEGECEX/SEGEDAM 1/2014. CIÊNCIA AOS INTERESSADOS.

TOMADA DE CONTAS ESPECIAL (TCE)

Secretaria de Controle Externo de Tomada de Contas Especial (SecexTCE).

Em exame Tomada de Contas Especial que foi inicialmente instaurada em decorrência da utilização parcial dos recursos da contrapartida pactuada no Convênio 773/97, que teve vigência entre 31/12/1997 a 8/5/1999. A avença, que tinha por objeto a canalização de córregos do Município, foi celebrada entre a extinta Secretaria Especial de Políticas Regionais do Ministério do Planejamento e Orçamento/MPO e o Município de Teófilo Otoni/MG.
2. 	Importa destacar que as contas do Município de Teófilo Otoni/MG foram julgadas irregulares com a condenação ao pagamento da quantia original de R$ 209.620,34, por intermédio do Acórdão 635/2014-TCU-Primeira Câmara (peça 47) . O Decisum foi prolatado nos seguintes termos, verbis:
	
"VISTOS, relatados e discutidos estes autos de tomada de contas especial instaurada em virtude da utilização parcial dos recursos da contrapartida pactuada no Convênio 773/1997, celebrado entre a extinta Secretaria Especial de Políticas Regionais do Ministério do Planejamento Orçamento e Gestão (MP) e o Município de Teófilo Otoni/MG, tendo como objeto a canalização de córregos nessa municipalidade.
ACORDAM os Ministros do Tribunal de Contas da União, reunidos em Sessão da 1ª Câmara, diante das razões expostas pelo Relator e com fundamento nos arts. 1º, inciso I; 16, incisos II e III, alínea "c"; 19, caput; 23, inciso III, alíneas "a" e "b"; e 28, inciso II, da Lei 8.443/1992 c/c os arts. 202, § 8º; 208; e 214, inciso III, alíneas "a" e "b", do Regimento Interno/TCU, em:
9.1 julgar regulares com ressalva as contas de Edson Gonçalves Soares, dando-lhe quitação;
9.2. julgar irregulares as contas do Município de Teófilo Otoni/MG, condenando-o ao pagamento da quantia de R$ 209.620,34 (duzentos e nove mil, seiscentos e vinte reais e trinta e quatro centavos) , com a fixação do prazo de 15 (quinze) dias, a contar da notificação, para comprovar, perante o Tribunal, o recolhimento da dívida aos cofres do Tesouro Nacional, atualizada monetariamente e acrescida dos juros de mora, calculados a partir de 08/05/1999 até a data do efetivo recolhimento, na forma prevista na legislação em vigor;
9.3 . autorizar, desde logo, a cobrança judicial da dívida, caso não atendida a notificação." (grifei) 
3.	Como se vê, o Município foi condenado ao pagamento da quantia de R$ 209.620,34 (duzentos e nove mil, seiscentos e vinte reais e trinta e quatro centavos) , com a fixação do prazo de 15 (quinze) dias, a contar da notificação, para comprovar, perante o Tribunal, o recolhimento da dívida aos cofres do Tesouro Nacional, atualizada monetariamente e acrescida dos juros de mora, calculados a partir de 08/05/1999 até a data do efetivo recolhimento.
4.	Doravante, nos termos do Acórdão 4103/2014-TCU-Primeira Câmara, abaixo transcrito, autorizou-se o parcelamento da dívida em 36 parcelas (peça 72) . Comunicado dessa decisão por intermédio do Ofício 1438/2014 (peça73) , o Município de Teófilo Otoni/MG tomou ciência da autorização em 13/8/2014 (AR, peça 74) . 
	"1.7. Providências:
1.7.1. autorizar o pagamento da dívida da Prefeitura Municipal de Teófilo Otoni/MG em até 36 (trinta e seis) parcelas mensais e consecutivas, nos termos do art. 26 da Lei n.º 8.443, de 1992, c/c o art. 217 do Regimento Interno, fixando-lhe o prazo de 15 (quinze dias) , a contar do recebimento da notificação, para comprovar perante o Tribunal, o recolhimento da primeira parcela, e de 30 (trinta) dias, a contar da parcela anterior, para comprovar o recolhimento das demais parcelas, devendo incidir sobre cada valor mensal atualização monetária e juros de mora
1.7.2. alertar o responsável de que a falta de comprovação do recolhimento de qualquer parcela importará o vencimento antecipado do saldo devedor, nos termos do § 2º do art. 217 do Regimento Interno deste Tribunal;
1.7.3. determinar à SECEX/MG que, concluído o recolhimento com a observância das datas aprazadas, promova a reinstrução do processo com vistas à expedição de quitação;
1.7.4. autorizar, desde logo, nos termos do art. 28, inciso II, da Lei n.º 8.443, de 1992, a cobrança judicial da dívida remanescente, caso não cumprida integralmente a obrigação assumida pelo responsável." (grifei) 
5.	Após isso o ente federado recolheu o valor integral da dívida (peças 75-77; 91-97; e 105-123) . Ocorre que em 25/6/2018, houve pagamento em duplicidade da GRU enviada em junho/2018, no valor de R$ 49.994,19 (peça 123) . O fato é que essa GRU já havia sido paga em 19/6/2018 (peça 122) . A despeito desse pagamento em duplicidade, a proposta de encaminhamento não indicou a necessidade de reconhecimento de saldo credor por meio de Acórdão do Tribunal. 
6.	Em sendo assim, por intermédio do Acórdão 14028/2018-TCU-Primeira Câmara (peça 135) , abaixo transcrito, deu-se quitação ao Município de Teófilo Otoni-MG em relação ao débito, sem, no entanto, reconhecer a existência do saldo credor, que atualizado no Sistema Débito (peça 137) , resultou num crédito a favor do Município de R$ 53.346,57.
	"Acórdão 14028/2018-TCU-Primeira Câmara
Os Ministros do Tribunal de Contas da União, reunidos em Sessão da 1ª Câmara, com fundamento no art. 27 da Lei 8.443/1992, c/c os arts. 143, inciso I e 218 do Regimento Interno/TCU, ACORDAM em dar quitação ao responsável, ante o recolhimento integral do débito que lhe foi imputado, conforme os pareceres emitidos nos autos:
Quitação relativa ao item 9.2, Acórdão 635/2014-TCU-Primeira Câmara, em Sessão de 18/2/2014, Ata 4/2014."
	Valor original do débito: R$ 209.62034
	Data da origem: 08/05/1999

	Valor recolhido (R$) 
	Data do recolhimento
	Valor recolhido (R$) 
	Data do recolhimento

	38.048,33
	20/08/2014
	46.433,47
	16/02/2017

	38.216,34
	30/09/2014
	46.433,47
	16/02/2017

	38.456,56
	30/10/2014
	46.433,47
	16/02/2017

	38.791,12
	05/12/2014
	46.714,23
	20/03/2017

	39.277,36
	02/02/2015
	47.081,92
	15/05/2017

	39.950,73
	24/03/2015
	47.356,84
	15/05/2017

	40.376,12
	23/04/2015
	48.098,89
	21/07/2017

	41.124,87
	20/07/2015
	48.098,89
	21/07/2017

	41.594,55
	19/08/2015
	48.449,75
	17/08/2017

	41.781,16
	29/10/2015
	48.777,87
	29/09/2017

	43.725,40
	04/11/2015
	49.020,51
	25/10/2017

	42.762,86
	23/12/2015
	49.790,67
	05/02/2018

	45.424,67
	22/02/2016
	50.130,38
	22/02/2018

	45.769,70
	28/03/2016
	50.127,57
	16/03/2018

	46.081,40
	12/05/2016
	50.226,89
	24/04/2018

	46.398,17
	24/05/2016
	50.236,18
	16/05/2018

	46.761,08
	14/07/2016
	49.994,19
	19/06/2018

	49.692,11
	15/08/2016
	49.994,19
	25/06/2018

	46.433,47
	16/02/2017
	---

7.	Diante da necessidade de devolução do valor pago em duplicidade pelo ente federado, a Unidade Técnica chama a atenção para que seja observada a Portaria Conjunta Segecex-Segedam 1/2014, pois nela são estabelecidos procedimentos para fins de restituição de valores pagos a maior ou recolhidos indevidamente ao Tribunal de Contas da União (Unidade Gestora Arrecadadora - 030001) , com destaque para os seguintes artigos:
Art. 2º Consideram-se passíveis de restituição os seguintes recolhimentos efetuados em favor do TCU:
I - multas e/ou débitos imputados em decorrência de deliberações do TCU, tornados insubsistentes de ofício ou por via recursal, recolhidos a maior ou indevidamente ao TCU; e
 (...) 
Art. 4º Para que se promova a restituição de que trata o inciso I do art. 2º desta Portaria, a unidade técnica responsável pela instrução do processo original deverá:
I - no caso de reconhecimento de crédito por meio de acórdão que tornou insubsistente ou modificou deliberação condenatória ou reconheceu o crédito perante a Fazenda Pública Federal, comunicar ao (s) responsável (is) da deliberação e da necessidade de se requerer ao Tribunal o respectivo ressarcimento; (...) 
Art. 5º Ao receber o requerimento de que trata o inciso I do artigo anterior, a unidade técnica responsável autuará processo eletrônico de natureza administrativa e incluirá as seguintes peças:
I - cópia do acórdão condenatório;
II - cópia do acórdão que houver julgado recursos de qualquer natureza, tornando insubsistente ou modificando o acórdão condenatório, bem como reconhecendo o crédito em favor do (s) responsável (is) ; (grifei) 
8.	Concordo com a Unidade Técnica que se faz necessário, neste momento processual, a adoção de providências para o reconhecimento do referido crédito a favor do Município de Teófilo Otoni-MG, de forma a possibilitar a restituição tratada no inciso I do art. 2º da Portaria Conjunta Segecex-Segedam 1/2014.
9.	Conforme bem notado pelo MP/TCU, o crédito sob enfoque, embora apontado à peça 132 (item 6.1 da instrução) , não constou da parte dispositiva do Acórdão 14028/2018-TCU-Primeira Câmara, que deu quitação ao Município em relação ao débito (peça 135) . Essa situação, de fato, requer que o saldo credor seja reconhecido via correção de erro material do acórdão aqui mencionado e que seja endereçada determinação à Unidade Técnica responsável pela instrução dos autos para que adote, ao receber o respectivo requerimento do ente federado, os procedimentos previstos na Portaria Conjunta Segecex/Segedam 1, de 28/5/2014, com vistas à restituição do saldo credor.
10.	Diante do exposto, ao expressar concordância com a Unidade Técnica e com as considerações adicionais trazidas à baila pelo MP/TCU, Voto por que esta Primeira Câmara adote o Acórdão que ora submeto à deliberação.
TCU, Sala das Sessões Ministro Luciano Brandão Alves de Souza, em 7 de maio de 2019.
RAIMUNDO CARREIRO 
Relator